臺灣高等法院刑事判決　　　　　　　　94年度上訴字第2926號
　上　訴　人
　即　被　告　丙○○
　　　　　　　甲○○
　共　　　同
　選任辯護人　陳石山律師
　　　　　　　林辰彥律師
　　　　　　　施裕琛律師
上列上訴人因偽造文書案件，不服臺灣臺北地方法院94年度訴字
第21號，中華民國94年7月26日第一審判決（起訴案號：93年度
偵字第14346號），提起上訴，本院判決如下：
    主  文
原判決撤銷。
丙○○、甲○○共同行使偽造私文書，足以生損害於公眾及他人
，各處有期徒刑參月，如易科罰金，均以參佰元折算壹日。
    事  實
一、緣乙○○原係超緯工程股份有限公司（設臺北市中正區○○○路○段176號3樓之2，以下稱超緯公司）董事長。於民國91
    年間，丙○○因有意開發基隆市七堵區○○○○段土地作為
    土石方堆置場（以下稱瑪陵坑棄土場），乃與乙○○合作，
    約定以超緯公司名義申請開發，由丙○○、乙○○二人各佔
    65%、35%之股份。然因乙○○債信欠佳，為免影響超緯公司
    之授信評等，丙○○乃提議以其員工鍾能坤名義，登記為超
    緯公司董事長，乙○○亦同意配合辦理，遂於91年3月26 日
    ，辦理董事長變更登記為鍾能坤。又因丙○○曾向甲○○等
    人調借資金投入前開棄土場之開發，惟嗣後之開發進度不如
    預期，丙○○亦未能依約清償其所調借之資金，乃徵得甲○○同意，邀其加入共同經營，並變更超緯公司董事長為甲○○，乙○○知情後亦同意於91年8月21日出具委託書，授權
    甲○○代為處理超緯公司董事、監察人之解任、選任等會議
    之召開，暨於相關文件上代為簽名用印等事宜。91年8月29
    日，超緯公司乃變更董事長登記為甲○○，當時該公司登記
    之資本額為新台幣500萬元，每股1,000元，股份為5,000股
    ，其持股情形為董事長甲○○100股，董事丙○○2,300股，
    董事乙○○1,300股，監察人董怡君1,300股。詎前開瑪陵坑
    棄土場之開發及獲利情形，始終不如預期，丙○○於屢遭債
    權人催討債務，又不滿乙○○未實際出資之情況下，於92年
    7 月間乃決定以自己名義擔任超緯公司董事長，負責處理全
    部債務，並排除乙○○對超緯公司之支配權利，遂與甲○○
    共同基於行使偽造私文書及行使業務上登載不實文書之犯意
    聯絡，推由甲○○冒用乙○○之名義，並盜蓋其持有之乙○○印章，偽造乙○○於92年7月29日辭去超緯公司董事職務
    之辭職書1件，足以生損害於乙○○。此外，甲○○及董怡
    君（甲○○之女）則分別出具辭職書，各表明辭去董事長及
    監察人職務之意後，由丙○○、甲○○二人連同前述偽造之
    乙○○辭職書，交由不知情之大鼎聯合會計師事務所人員王
    志榮，按丙○○手寫之會議紀錄，製作屬公司負責人甲○○
    業務上應記載之文書，即於92年7月29日上午10時召開之超
    緯公司臨時股東會議事錄，由甲○○為會議主席及丙○○為
    記錄，記載出席股東二人及不實之出席代表股數5,000股內
    容；王志榮並接續依丙○○、甲○○指示之內容，完成同日
    下午2時，由董事丙○○、甲○○及李宏樂三人出席，丙○○、甲○○二人分任會議主席及紀錄人員，補選丙○○為新
    任董事長之會議記錄後，於92年7月31日上午，檢附前開辭
    職書、臨時股東會議事錄及董事會議事錄，向臺北市商業管
    理處申請變更登記而行使之，足以生損害於乙○○及臺北市
    商業管理處對於公司登記管理之正確性。嗣經乙○○發覺後
    向檢察官提出告訴，始查悉上情。
二、案經乙○○訴由臺灣臺北地方法院檢察署檢察官偵查起訴。
　　理  由
一、查臺灣臺北地方法院檢察署92年偵字第22164號案件係甲○○對丙○○提出告訴，其告訴內容為被告丙○○為告訴人超
    緯工程股份有限公司之股東，竟於民國92年8月23日，未經
    股東之同意，擅自偽造公司股東會議記錄變更公司負責人、
    股東及公司營業地址，持向臺北市政府申請公司股東及公司
    章程變更登記，因認被告涉嫌刑法偽造文書罪嫌。經偵查後
    ，認罪嫌不足，而為不起訴處分。以上業經本院調閱上開偵
    查卷審閱，並有不起訴處分書1紙附卷可稽。是該案檢察官
    偵查終結而為不起訴處分之事實，與本件起訴並論罪科刑之
    事實，並非同一事實，辯護人以二案件為同一事實云云為辯
    ，自無足採。
二、訊據上訴人即被告丙○○、甲○○二人均坦承有製作乙○○
    辭任董事之辭職書，及委請王志榮製作臨時股東會議事錄及
    董事會議事錄，並請王志榮持向臺北市政府商業管理處辦理
    超緯公司變更登記等情。惟被告丙○○辯稱：該辭職書是乙○○授權甲○○辦理，超緯公司之債務均由伊處理，伊與乙○○、甲○○已經達成協議，由伊負責處理超緯公司之債務
    ，甲○○、乙○○則同意將股份移轉予伊所有，及臨時股東
    會議事錄等文書為會計師所製作，內容伊不知情云云。被告
    甲○○則辯稱：該辭職書是乙○○授權其辦理，因瑪陵坑棄
    土場經營不善致超緯公司負債，其與乙○○、丙○○於92年
    4月中旬左右，在喜來登飯店17樓商談後達成協議，其與乙○○同意將超緯公司之股份過戶給丙○○，由丙○○擔任董
    事長並負責處理超緯公司之債務，及文書均由會計師製作，
    伊沒有注意云云。
三、查被告丙○○、甲○○分別因瑪陵坑棄土場之開發案及資金
    調度關係，而分別加入原由乙○○擔任董事長之超緯公司，
    成為該公司股東，其後為慮及公司之債信評等及甲○○債權
    問題，乃徵得乙○○之同意，依序變更登記該公司之董事長
    為鍾能坤、甲○○，乙○○並於91年8月21日出具委託書，
    授權甲○○代為處理超緯公司董事、監察人之解任、選任等
    會議之開會，暨於相關文件上代為簽名用印等事宜，業據被
    告丙○○、甲○○二人供明在卷，核與證人乙○○、鍾能坤
    證述之情節相符，並有土石方資源堆置場合作合約書（見偵
    字第14346號卷第110至115頁）、協議書（見同偵查卷第105
    頁）、委託書（見同偵查卷第26頁）及臺北市政府商業管理
    處超緯公司登記案卷等件在卷可憑。又被告二人於92年7月
    29日交付由甲○○製作完成之乙○○辭職書及甲○○、董怡
    君之董事長、監察人辭職書等件予不知情之大鼎聯合會計師
    事務所人員王志榮，委託其辦理超緯公司之董事、監察人、
    董事長及乙○○等股東之股份變更登記事宜，亦據證人王志
    榮結證在卷（見同偵查卷第97至100頁），核與被告二人自
    白之情節相符，自堪採信。惟詰之證人即告訴人乙○○則堅
    決否認授權製作辭職書及辭任董事、出讓股權等情，是本件
    所應審究者，乃被告二人是否徵得乙○○之同意，有權製作
    前開辭職書，並為後續之股權及董事等變更登記。
四、經查：
  (一)超緯公司原係由乙○○設立，並於被告二人加入前，登記為
    該公司之負責人，此據證人乙○○結證在卷，並有該公司之
    登記案件在卷可稽。嗣於被告丙○○因以超緯公司名義申請
    開發瑪陵坑棄土場之工程後，先後二次依序變更董事長為鍾
    能坤、甲○○時，均經徵得乙○○之同意，其於變更為甲○○時，更以委託書授權甲○○代為處理超緯公司董事、監察
    人之解任、選任等會議之開會暨於相關文件上代為簽名用印
    等事宜，亦據證人乙○○證述綦詳，並有該委託書1件（見
    同偵卷第26頁）附卷可稽。足認超緯公司之董、監事等任用
    事宜，仍需徵得乙○○之同意；換言之，乙○○於被告等二
    人加入超緯公司後，亦未放棄對於該公司之權利。
  (二)被告二人雖辯稱乙○○有授權甲○○全權辦理董事辭任之事
    宜云云，並舉出乙○○於91年8月21日之委託書為證（見同
    偵查卷第26頁）。然查，該委託書雖載有「委任人（即乙○○）茲委任受任人（即甲○○）代為處理超緯工程股份有限
    公司董事、監察人解任、選任相關會議之開會事宜... 」等
    文字，惟證人乙○○已於原審審理時證述該委託書所授權甲○○辦理之事，僅限於將超緯公司負責人由鍾能坤變更為甲○○此事等語（見原審卷第193頁），觀以該委託書出具日
    期為91年8月21日，而超緯公司董事長於91年8月29日確由鍾
    能坤變更為甲○○，有超緯公司變更登記表附卷可參（見同
    偵查卷第41頁），參以被告二人製作乙○○辭任董事之辭職
    書為92年7月間，距該委託書出具時間為91年8月間已約有2
    年之久等情，復審酌乙○○於92年5月間因與被告二人就公
    司經營及營利等問題發生爭執，竟以挖土機為路障阻擋瑪陵
    坑棄土場之通路，致遭判刑拘役40日，有原審法院92年易字
    第2395號及本院93年度上易字第1301號刑事判決可參，乙○○既方於92年5月間因與被告二人發生爭執而採非法手段激
    烈抗議，焉有於同年7月間旋即同意授權辭任董事職位之理
    ，可見證人乙○○所述屬實，而可以採信。被告二人所辯顯
    不足採，被告二人無權製作乙○○辭任董事之辭職書至為顯
    然。
  (三)被告二人雖又辯稱其等當時已與乙○○達成協議，由乙○○
    、甲○○二人將所有之超緯公司股份全數移轉予丙○○，由
    丙○○擔任董事長，並負責處理公司債務云云，並舉證人鍾
    能坤之證詞為據。惟查，被告甲○○於原審準備程序時雖堅
    稱其二人與乙○○於92年4月間在喜來登飯店17樓達成前開
    協議（見原審卷第88頁），然被告丙○○於偵查中已供承：
    「我記得有一天在來來飯店（即喜來登飯店）17樓，我們三
    人（指被告二人及乙○○）談到公司債務如何處理，我們要
    求乙○○出錢，拿出35%之資金，即1,350萬，來支付廠商應
    付款，他不願意，那天大家不歡而散，後來他果然賴皮不出
    錢，我於92年2月21日即發存證信函給他。（問：因此來來
    飯店那一次應該是在92年2月21日之前？）是。（問：負責
    人由甲○○變更為你之事，在來來飯店有無談妥？）我和甲○○有提到如果你不出錢，我就和甲○○把你的股份給過戶
    掉，乙○○很生氣就走掉了。」等語（見同偵查卷第73頁）
    ，依被告丙○○前揭所述，被告二人與乙○○在喜來登飯店
    之會面因不歡而散，致未有何具體結論，遑論達成股份移轉
    之協議，且被告丙○○於該次會面後，尚寄發存證信函要求
    乙○○履行出資義務，有存證信函影本在卷可參（見同偵查
    卷第80頁、第81頁），足認被告甲○○所辯於喜來登飯店達
    成協議乙節，純係事後卸責之詞。至證人鍾能坤於原審審理
    時雖證稱：「92年5月份曾在工地看到他們三人（指被告二
    人與乙○○）在談債務的問題及廠商款項等問題，我好像有
    聽到甲○○、乙○○有說，所有債務及權利要轉給丙○○去
    處理... 我只聽到甲○○及乙○○說他們超緯公司的股份，
    要全部交給丙○○」等語（見原審卷第218頁），惟其亦證
    稱：「聽起來大家好像都不高興的樣子，對於公司的營運及
    股份的移轉講得都不是很高興，（把股份轉給丙○○）是丙○○提議，（問：乙○○有無立刻答應？）我記不清楚了。
    」等語（見原審卷第218頁），是依證人鍾能坤當時所聽聞
    之片斷記憶，並無從證實被告二人確已與乙○○達成股份移
    轉之協議，且證人鍾能坤亦證稱其沒有參與超緯公司股份處
    理之事情，亦無居中協調此事，是丙○○請其擔任工地現場
    管理，有時會開水車，但並沒有參與超緯公司之業務等語（
    見原審卷第216頁、第218頁、第219頁），是以鍾能坤於超
    緯公司實際擔任之職務，難認其知悉被告二人與乙○○間有
    無達成前開協議，參以乙○○前於92年5月間因與被告二人
    就公司經營及營利問題發生爭執，竟以違法方法阻擋棄土場
    之通路，而遭原審法院判刑已如前述，與證人鍾能坤前述見
    聞被告二人與乙○○談話氣氛不佳乙節相符，衡情，被告二
    人與乙○○間若果達成協議，當不致演變如此，足認被告二
    人前揭所辯，不足採信，從而即無從認乙○○已放棄對超緯
    公司之權利，而將股份移轉予丙○○，並授權甲○○或丙○○製作上開辭職書；且退而言之，縱乙○○確有與被告二人
    協議有關超緯公司之經營及股權轉移事宜，然並非得據此即
    認乙○○已授權甲○○製作其辭職書，及可逕將乙○○之股
    權削除而併入為丙○○之持股。從而，被告於本院仍執此為
    辯，並聲請傳訊證人邱文彬、呂保民以證明被告與乙○○間
    已達成協議，並傳訊證人林少武、尤俊晴以證明乙○○曾聲
    明其已退出超緯公司云云，核均不影響於事實之認定，而無
    必要，附此敘明。
  (四)另查超緯公司於91年8月29日，變更董事長登記為甲○○。
    當時該公司登記之資本額為新台幣500萬元，每股1,000元，
    股份為5,000股，持股情形為董事長甲○○100股，董事丙○○2,300股，董事乙○○300股，監察人董怡君1,300股。亦
    有公司變更登記表及股東名簿可稽（見臺北市商業登記處超
    緯公司案卷），而上開92年7月29日上午之臨時股東會議事
    錄記載出席股東二人即指丙○○、甲○○，而丙○○之股分
    縱計算董怡君所讓與部分，亦僅有3,600股，連同甲○○之
    100股，則出席之代表股數應為3,700股，惟上開議事錄則記
    載代表股數為5,000股。此部分之記載顯然不實。至被告二
    人所辯臨時股東會議事錄等文書均係會計師製作，伊等沒有
    注意，並不知情云云。惟證人王志榮於偵查中已證稱：「甲○○、丙○○在92年7月29日大約早上10點多在超緯公司的
    會議當場一次交齊給我，包括甲○○、丙○○、乙○○、董
    怡君私章、超緯公司大章... （問：所有變更登記文件上的
    章，都是委託你蓋印的？）是，是當場會議中蓋的... （問
    ：是由誰所紀錄？）是丙○○用手寫好後，由我幫忙照送件
    的格式打字... （問：當天是否知悉乙○○有離職的意思？
    ）我不知道，我只是送件的人，並沒有去查證。」等語，復
    證稱：「（問：為何變成丙○○、甲○○二人的股份加起來
    就5,000股了？）我也不知道，那天開會時，他們說他們的
    股份總數全部都到齊了... （問：會議中他們有無提示過乙○○的授權書？）我沒看到。」等語綦詳（見同偵查卷第97
    頁至第100頁），且以王志榮為會計師事務所員工，其與超
    緯公司暨其股東間並無利害關係存在，要無任意製作不實文
    書之必要，參以乙○○確未參加相關臨時股東會及董事會等
    情，因認王志榮係受被告二人之指示，在不知情之情形下，
    於臨時股東會議事錄上為不實之登載，並依被告二人指示，
    連同前開董事辭職書，持向臺北市政府商業管理處申辦變更
    登記，而使乙○○原有之超緯公司1,300股股份全數過戶登
    記至丙○○名下，及喪失超緯公司董事一職之結果，此有變
    更登記申請書及超緯公司變更登記表附卷可參（見臺北市商
    業登記處超緯公司案卷），被告二人空言否認不知情云云，
    自不足採。
  (五)綜上所述，被告上開犯行，事證明確，足以認定。
五、按董事辭職書，為董事本人辭去職位之意思表示之文書，屬
    刑法第210條之私文書。股東臨時會議事錄依公司法第183條
    第1項之規定，屬於公司負責人應負責之業務範圍，自屬其
    業務上所應作成之文書。核被告二人偽造乙○○辭職書及股
    東臨時會議事錄並行使，自足生損害於乙○○、超緯公司、
    臺北市政府商業管理處關於公司登記管理之正確性，所為係
    犯刑法第216條、第210條之行使偽造私文書罪，第216條、
    第215條之行使業務上登載不實之文書罪，起訴書雖漏未論
    以刑法第216條、第215條，惟犯罪事實欄已有記載，自不影
    響起訴之效力，附此敘明。被告二人利用不知情之王志榮將
    不實事項登載於被告甲○○業務上所掌之文書，並指示不知
    情之王志榮持前開偽造及不實登載之文書申請辦理公司變更
    登記而行使之，屬間接正犯。其盜用乙○○印章行為，屬偽
    造乙○○辭職書私文書之部分行為，而偽造私文書及於業務
    上所掌文書登載不實之低度行為，各為其行使之高度行為所
    吸收，均不另論罪。被告二人利用王志榮以一申請行為，同
    時提出偽造私文書及業務登載不實文書，係以一行使行為，
    同時觸犯行使偽造私文書及行使業務登載不實文書罪，為想
    像競合犯，應從一重之行使偽造私文書罪處斷。又被告二人
    間互有犯意聯絡及行為分擔，為共同正犯。至於丙○○當時
    雖非公司負責人，惟與為公司負責人之甲○○共同為上開業
    務上登載不實之行為，依刑法第31條第1項之規定，此部分
    亦以共犯論。
六、公訴意旨另認被告二人另涉刑法第214條使公務員登載不實
    罪嫌。惟查起訴書犯罪事實欄並未有此部分之記載，而依其
    證據清單及待證事實欄編號七所載超緯公司編更登記申請書
    、臺北市政府營利事業登記證北市建商公司（074）字第464
    343號影本，似指被告丙○○、甲○○二人利用不知情之王
    志榮持前開偽造及登載不實之文書，向臺北市政府商業登記
    管理處辦理變更登記，使該處承辦公務員信為真實，而登載
    於職務上所掌之超緯公司登記案卷公文書內而言。惟按刑法
    第214條使公務員登載不實事項於公文書罪，須一經他人之
    聲明或申報，公務員即有登載之義務，並依其所為之聲明或
    申報予以登載，而屬不實事項者，始足構成；若其所為之聲
    明或申報，公務員尚須為實質之審查，以判斷其真實與否，
    始得為一定之記載者，即非本罪所稱之使公務員登載不實，
    最高法院73年度台上字第1710號判例、同院92年度台上字第
    6161號號判決意旨可資參照。又依公司法第388條規定主管
    機關對於公司登記之申請，認為有違反本法或不合法定程式
    者，應令其改正，非俟改正合法後，不予登記。準此，本件
    主管機關臺北市政府商業登記管理處承辦公務員對於前揭超
    緯公司申請變更登記事項，應認有實質審查權，參以上開說
    明，本件應不構成使公務員登載不實罪，公訴人就此尚有誤
    解，而此部分與前開經論罪科刑之部分有牽連犯之裁判上一
    罪關係，故不另為無罪之諭知。
七、原審固非無見。惟查本件起訴書並未認92年7月29日下午之
    董事會議事錄係不實，而經核該議事錄內容，亦難認有何不
    實情事，原審並認被告二人就此部分亦犯有業務登載不實罪
    行，尚嫌無據；另查被告丙○○並非公司負責人，何以對上
    開業務登載不實罪之偽造文書部分，亦為共犯，原判決未予
    敘明，亦嫌理由不備。被告上訴，猶執陳詞否認犯罪，固不
    足採，惟指稱92年7月29日之董事會議事錄並無不實之記載
    部分，即為有理由。原判決既有可議，自應由本院將原判決
    撤銷改判。爰審酌被告二人雖為方便處理債務問題，及係因
    要求告訴人出資未果，一時氣憤致罹刑章，所生損害尚輕，
    及被告之品行、與被害人之關係，犯罪後之態度及本院所認
    犯罪情節較為原判決為輕等一切情狀，量處如主文第2項所
    示之刑，並諭知易科罰金之折算標準。前開乙○○董事辭職
    書、臨時股東會議事錄，雖係供被告犯罪所用之物，然均因
    提出申請而交付臺北市政府商業管理處保管，已屬公文書案
    卷之一部，而非被告所有，又非違禁物，自不得宣告沒收。
    至偽造之乙○○董事辭職書上「乙○○」之印文1枚，係被
    告二人所盜用，依最高法院48年臺上字第1533號判例所示「
    刑法第219條所定沒收者以偽造之印章、印文或署押為限，
    盜用者不在其列」之意旨，亦無從為沒收之諭知，附予敘明
    。
據上論斷，應依刑事訴訟法第369條第1項前段、第364條、第299
條第1項前段，刑法第28條、第31條第1項、第216條、第210條、
第215條、第55條、第41條第1項前段，罰金罰鍰提高標準條例第
1條前段、第2條，判決如主文。
本案經檢察官黃全祿到庭執行職務。
中　　華　　民　　國　　94　　年　　11　　月　　22　　日
　　　　　　　　　刑事第十五庭審判長法　官  蔡永昌
　　　　　　　　　　　　　　　　    法　官  陳榮和
　　　　　　　 　 　　　　　　　　　法　官  蔡國在
以上正本證明與原本無異。
如不服本判決，應於收受送達後十日內向本院提出上訴書狀，其
未敘述上訴之理由者並得於提起上訴後十日內向本院補提理由書
（均須按他造當事人之人數附繕本）。
                                    書記官  耿鳳君
中　　華　　民　　國　　94　　年　　11　　月　　22　　日
附錄：本案論罪科刑法條全文
刑法第210條
偽造、變造私文書，足以生損害於公眾或他人者，處5年以下有
期徒刑。
刑法第215條
從事業務之人，明知為不實之事項，而登載於其業務上作成之文
書，足以生損害於公眾或他人者，處3年以下有期徒刑、拘役或
500元以下罰金。
刑法第216條
行使第210條至第215條之文書者，依偽造、變造文書或登載不實
事項或使登載不實事項之規定處斷。
